【裁判字號】    99,台上,1327
【裁判日期】    990305
【裁判案由】    傷害
【裁判全文】
最高法院刑事判決            九十九年度台上字第一三二七號
上  訴  人  台灣高等法院高雄分院檢察署檢察官
被      告  甲○○
上列上訴人因被告傷害案件，不服台灣高等法院高雄分院中華民
國九十七年一月八日第二審更審判決（九十六年度上更(一)字第三
三一號，起訴案號：台灣高雄地方法院檢察署九十一年度偵字第
一二一四一號），提起上訴，本院判決如下：
    主  文
上訴駁回。
    理  由
按刑事訴訟法第三百七十七條規定，上訴於第三審法院，非以判
決違背法令為理由，不得為之。是提起第三審上訴，應以原判決
違背法令為理由，係屬法定要件。如果上訴理由書狀並未依據卷
內訴訟資料，具體指摘原判決不適用何種法則或如何適用不當，
或所指摘原判決違法情事，顯與法律規定得為第三審上訴理由之
違法情形，不相適合時，均應認其上訴為違背法律上之程式，予
以駁回。原判決撤銷第一審論處被告甲○○從事業務之人，因業
務上之過失傷害人罪刑之判決，改判仍論被告以從事業務之人，
因業務上之過失傷害人罪，處拘役伍拾日，減為拘役貳拾伍日，
併諭知易科罰金之折算標準，及宣告緩刑貳年。係依憑：被告坦
承：伊係內政部警政署刑事警察局（下稱刑事警察局）偵八隊第
二組之偵查員，有於原判決所載之時、地，因奉命參與執行緝捕
槍擊嫌犯即通緝犯王明助，在行動中開數槍射擊，擊中王明助之
左大腿、左手第三指，另一槍擊中王明助之左肩背部，子彈直接
進入體內，致王明助受有左肩背子彈穿透傷致血腫、肋骨骨折、
橫膈膜穿孔、腹腔內出血、子彈卡在左側腹壁之致命部位傷害等
情屬實，並另在偵查、審理中供陳：依情資王明助係有槍砲、殺
人之前科，具高度危險之通緝犯，當時又相當緊張，組長黃建榮
伸手逮捕王明助，但他掙脫後，往我的方向衝過來，王明助和我
距離很近，大約五、六公尺左右，他的手放在後面，又依情資說
他有帶槍習慣，黃建榮有告訴我們，他可能有持槍械，（當時）
王明助拒捕，已經衝到我這裡，對我人身安全造成威脅，我只有
零點幾秒時間去思考要不要去用槍，如果第一槍沒有辦法打到他
，可能死的是我，我沒有辦法確認第一槍就打到，我是看他倒下
，我才停下，當時都是朝腿部，王明助送醫後才知道有打到胸部
與肩膀，我是連續射擊，不是看到他倒下還射擊，目的只是要逮
捕他，我與他沒有仇隙，沒有傷害他的理由。當時雖有十幾個優
勢警力，但都沒有到場，只有我與黃建榮先到，他往我的方向跑
，手放後面似乎在掏槍，這不是我預期的，如果我不開槍，他可
能攻擊我，且可能搶我的槍，當時警力都還沒靠進來，我只好開
槍等語；參酌證人即告訴人王明助指證：被告擊發四槍：其中第
一、二槍係擊中其左大腿，第三槍擊中左後肩部，第四槍則擊中
其左手第三指，致使王明助左肩、左大腿、左手受有上開傷害；
證人即本件逮捕勤務之指揮官黃建榮於偵查、審理中陳稱：依接
獲之線報顯示，王明助涉及許舒博槍擊案，他在高雄地區活動，
涉及很多殺人、擄人勒贖、槍擊案件，是通緝要犯，認為他涉案
程度很大，且均隨身帶有二把槍，因而警方都穿防彈背心及準備
盾牌，每人都帶一把槍，當時之勤前教育是我所做。王明助行蹤
飄忽不定，一直找不到他；證人即警員蘇章榮於原審之前審證稱
：（依你的經驗，每次出勤是否都這麼多人一起逮捕？）看案子
的情形，根據資料，他有槍械、殺人前科，是比較危險的逮捕對
象，所以派比較多人；證人即警員蔣一峰於原審之前審證陳：勤
前教育時指揮官有說王明助生性兇殘，隨時都有帶制式槍枝，要
特別小心；證人即刑事警察局警備隊隊長唐嘉仁於審理中證以：
伊在美國接受執法人員執勤安全及槍械使用訓練，現在擔任警政
署職勤安全師資教官及警察大學用槍觀念及射擊兼任教官，警察
使用槍械是伊教的，使用槍械分為警告性射擊及致命性射擊，若
嫌疑犯係空手，他的動作足以使警員認為有拔槍的可能，即可以
有警告性的射擊，若係持槍之嫌疑犯接近時，警員即須拔槍為警
告性的射擊，所謂警告性的射擊即可以對非致命部位射擊，例如
四肢或頭部或軀幹以外其他非致命的部位射擊，若嫌疑犯已經拔
槍，就要用致命性的射擊，同時要考慮警員對嫌疑犯的事先瞭解
；證人即在場之王明助友人林大森、林俊境、蔡淑娟於偵查中均
證陳：被告舉槍瞄準王明助，在開槍前曾喝令：「警察，不要動
」，但被告當時並未對空鳴槍，即開槍射擊；證人即負責開刀診
治王明助之邱綜合醫院院長巫宗源證以：王明助所受之傷害比較
大的機會是（由）四槍所造成，因為在槍擊案，除非第一槍就擊
中手部，否則在驚恐時，手會舉起來，不會貼在腿上，且王明助
的手指與大腿的傷勢痕跡相當直，如先打中手指頭，因手指骨頭
有阻擋力，不太可能產生像王明助手指與大腿的這種傷勢各等語
，及卷附邱綜合醫院民國九十一年二月二十一日甲診字第八二０
一一０七號甲種診斷證明書（記載：王明助之傷勢為：子彈貫穿
傷：左肩子彈穿透致血腫、肋骨骨折、橫膈膜穿孔、腹腔內出血
、子彈卡在左側腹壁，及左大腿子彈貫穿傷兩處致左股骨骨折，
與左手第三指貫穿傷致指骨開放性骨折）、該院九十二年七月二
十一日以邱醫字第九二００六七號函檢送之病歷影本、第一審當
庭勘驗筆錄（勘驗結果：王明助左大腿確有二處貫穿傷）、勘驗
照片、台灣高等法院被告全國前案紀錄表（記載：王明助有殺人
、違反槍砲彈藥刀械管制條例前科，並遭通緝在案）等證據資料
，而為論斷，已敘述其所憑之證據及認定之理由。而以被告否認
業務過失犯行，辯稱：伊在現場共開四槍，伊對王明助左大腿部
位開槍前，先對空鳴槍一發，嗣對王明助警告性開槍僅射擊三槍
，均係瞄準腿部，其中一槍係因王明助逃逸彎身誤中其左肩背部
，而左手第三指之貫穿傷係因其射擊其左大腿時，其左手正貼在
左大腿而一併貫穿，伊對王明助只開三槍，雖誤擊王明助左肩背
直接進入體內，但所為符合警械使用條例之規定，應阻卻違法，
不應論過失責任云云，係飾卸之詞，無足採取，在理由內依憑調
查所得證據，詳加指駁；並說明：(一)、按本件被告行為時之警械
使用條例第四條規定：警察人員執行職務時，遇有下列各款情形
之一者，得使用警刀或槍械：三、依法應逮捕、拘禁之人拒捕或
脫逃時；第五條規定：警察人員使用警械，應基於急迫需要為之
，不得逾越必要程度，並應事先警告。但因情況危急不及事先警
告者，不在此限（該條例嗣於九十一年六月二十六日修正）。因
此當警察人員執行職務，而得使用槍械時，仍應基於急迫之需要
，且不得逾越必要之程度，以防止濫用槍械而侵害人民權益。至
於是否合於急迫之需要及必要之程度，則須綜合全部之主、客觀
情況資以判斷，而非僅以事後察知之客觀事實以檢討判斷其是否
合於槍械之正當使用。(二)、依被告之前開供詞及證人黃建榮、蘇
章榮、蔣一峰、唐嘉仁、林大森、林俊境、蔡淑娟之證言，以及
王明助之前科表情形，則以被告所得之情資及勤前教育顯示，其
所要逮捕之對象係有殺人及違反槍砲彈藥刀械管制條例前科之通
緝犯，且身上經常攜帶槍枝，為具高度危險性之人，起訴事實亦
指：警方因而出動優勢警力，黃建榮即聚集員警實施勤前教育，
指示所有員警均需穿著防彈背心、佩帶手槍，並將員警分為三組
，分別在青年路、自強路埋伏待命等情。確見本件勤務之緊張及
慎重，而於黃建榮及被告趨前時，王明助即警覺而起身拒捕欲逃
脫，足認當時情形係處於急迫需要而符合使用警槍時機。且被告
於用槍前已口頭示警。被告持槍瞄準告訴人手、腳進行警告性（
非致命性）射擊四發，其中一槍固擊中告訴人左肩背部直接進入
體內，致其受有前開傷害，然此非被告故意朝該致命部位射擊，
係誤擊所致。被告持槍朝王明助之手腳非致命部位射擊，亦無逾
越必要程度。公訴人徒以警方具優勢警力部署，王明助僅逃逸，
未攜械具，且未攻擊警方，若欲執行逮捕，應斟酌情形使用不致
危及人命之追捕方式達成，無必要使用槍枝，然被告卻連開四槍
等情，主張被告使用槍械已逾越必要程度，並已超越逮捕目的之
程度云云，應係忽略上開情資、緝捕之對象及現場之情狀，且當
天警方之警械配備並無警棍等其他警械。如不使用警槍，無其他
警械可替代。若要員警不用警槍，徒手近身靠雙手逮捕王明助，
以當時情資顯示王明助隨身可能攜帶手槍且有殺人及違反槍砲彈
藥刀械管制條例前科之通緝犯，為具高度危險性之人，顯難期待
。公訴人以當時之優勢警力無使用槍械之必要，係有誤會。(三)、
依王明助所受上開槍傷，左大腿二處及左手第三指一處子彈貫穿
傷，三槍均集中在告訴人手、腳部位之情形觀之，及參酌證人唐
嘉仁於原審之前審證稱：（警告性射擊有無幾發規定？）我們的
訓練至少都是連續二發，在我訓練中並沒有射擊上限，但我們有
訓練他們須自我克制等語，堪信被告所陳：上開部分係持槍朝王
明助大腿及左手射擊，應屬實在。至被告另射擊一槍，固造成告
訴人受有左肩背中彈，子彈穿透傷，然衡之被告射擊時，王明助
係彎軀逃逸動態中，身體不穩因而前傾或左右晃動，故被告射擊
當時，應係一時疏忽，未注意告訴人身體傾斜晃動，致子彈誤中
其左肩背部而射入體內，被告應非故意以其左肩背部為射擊目標
。(四)、按修正前警械使用條例第十一條規定：警察人員依本條例
使用警械之行為，為依法令之行為。因之，警察人員執行職務依
同條例第四條各款情形之一使用警槍時，若能遵循修正前同條例
第五條：警察人員使用警械，應基於急迫需要為之，不得逾越必
要程度，並應事先警告。但因情況危急不及事先警告者，不在此
限；第六條：警察人員使用警械時，其得使用警械之原因，行將
消滅或已消滅者，應立即停止使用；第七條：警察人員使用警械
時，應注意勿傷及其他之人；第八條：警察人員使用警械時，如
非情況急迫，應注意勿傷及其人致命之部位等規定，即為依法令
之行為，可阻卻違法，不罰；反之，警察人員使用警槍，若違反
上開規定即非依法令之行為，不得阻卻違法。至於被告另三槍警
告性射擊，造成告訴人左腿、左手指傷害部分，均符合同條例第
四條至第八條之規定，即屬依法令之行為，可阻卻違法。又依上
開同條例第八條之規定，警察人員依同條例使用警槍方法，係以
警告性非致命射擊為原則（即容許員警對空或對用槍對象附近地
面或其身體手、腳等非致命要害射擊），例外遇有「情況急迫」
時，始得為致命性射擊（指得就其頭部或身體軀幹部位要害射擊
）。又查被告使用警槍時，並無必須朝王明助之身體軀幹之致命
性射擊之「急迫情況」，其進行警告性射擊而誤擊告訴人左肩背
，致子彈直接進入體內受傷，經緊急送醫，幸免於難等情，被告
就該槍所造成之結果，依上開說明，此部分即非依法令之行為，
不得阻卻違法。但被告係依警械條例之規定朝王明助手、腳為警
告性連續射擊，因疏未注意其腿部中槍彎身前傾，而擊中其左肩
背部而子彈直接進入體內受傷，則被告有應注意、並能注意，而
不注意之過失。且被告此一過失行為與告訴人之該傷害間顯有相
當因果關係，應負業務過失傷害刑責之理由。從形式上觀察，原
判決並無影響判決結果之違背法令情形存在。檢察官上訴意旨略
稱：(一)、依卷證資料，本次係為查緝有殺人、槍砲前科且涉槍擊
案之王明助，王明助可能攜帶槍械，並請他隊派員支援，所有員
警均穿防彈背心、佩帶手槍或攜帶盾牌前往埋伏逮捕，則被告係
因奉命逮捕通緝犯而犯本案，乃屬執行職務之行為。(二)、按比例
原則係執行公權力者，應貫徹之基本原理。執行公權力必須有適
合性原則、利益相當原則。警察執行公權力特別於使用槍械時，
尤應注意比例原則，須合「必要時」始得使用。本案發生時，被
告與其組長黃建榮及其他員警到達現場，分自三面埋伏包圍，依
員警當時之人數、穿著及佩帶，足見已佈署優勢警力。又被告自
陳，係伊往王明助方向移動，雖王明助仍繼續逃跑，然王明助未
攻擊警方，又未攜帶槍械，警方當時無立即危害。若欲執行逮捕
，應斟酌使用不致危及人命方式，縱有使用警械射擊必要，應先
對空鳴槍，且被告已於第一、二槍射傷王明助倒地，即可將之逮
捕，無必要再開槍射擊，致王明助左肩中彈受傷，被告所為難認
係使用槍械並未逾越必要程度，應無阻卻違法不罰可言。此在去
年有外國案例，在加拿大機場，加國警察以電擊槍連續電擊一名
未有持械抗拒之外國旅客四次致死，事後經調查警察亦應負擔刑
責，可見一斑云云。惟查：取捨證據及認定事實，乃事實審法院
職權之行使，其對證據證明力所為之判斷，苟不悖通常一般人日
常生活之經驗，又未違背客觀上應認為確實之定則，並已敘明其
何以為此判斷之心證理由者，即不能任意指為違法。原判決認定
被告在本件現場對王明助射擊四槍，其中三槍朝王明助之手腳射
擊，未違反警械使用條例之規定，而另有一槍，雖擊中王明助之
左肩，但係朝王明助之腳部射擊而誤中左肩，依當時勤務之性質
、緝捕對象之特質及現場之情形，認被告使用槍械，有應注意之
義務，並能注意而疏未注意之情形，認被告難辭業務過失傷害之
責，已就相關事證詳加調查論列，復綜合被告之供述及證人王明
助、黃建榮、蘇章榮、蔣一峰、唐嘉仁、林大森、林俊境、蔡淑
娟、巫宗源等人之證言，參互斟酌而為判斷，併已說明其取捨判
斷所得心證，並依其調查證據之結果，敘明並無證據證明被告射
中王明助左肩部分，有故意朝其左肩射擊之情形，不能論以刑法
第一百三十四條、第二百七十七條罪責之理由，所為論斷俱有卷
內證據資料足憑，且無悖於論理法則、經驗法則及無應於審判期
日調查之證據而未予調查及判決理由不備之違法情形。上訴意旨
無非就原審採證認事之職權行使，專憑己見，泛言指摘，再為事
實上之爭執，並非依據卷內訴訟資料而為之具體指摘，自非適法
之第三審上訴理由。又本件情形係我國員警奉命緝捕可能持槍拒
捕之通緝犯之勤務而使用警械，上訴意旨所舉案例，係他國警員
持警械對付過境之旅客，個案情節及主客觀條件，殊不相同，難
以比附援引。其餘上訴意旨，則置原判決之明白論斷於不顧，或
就相同之證據資料專持與原審相異之價值判斷，再為事實上之爭
執，或就不影響於判決本旨之枝節事項，全憑己見，任意指摘，
難謂已符合首揭法定上訴第三審之要件。檢察官之上訴違背法律
上之程式，應予駁回。
據上論結，應依刑事訴訟法第三百九十五條前段，判決如主文。
中    華    民    國  九十九  年    三    月    五    日
                      最高法院刑事第三庭
                          審判長法官  林  增  福
                                法官  張  清  埤
                                法官  陳  世  雄
                                法官  何  菁  莪
                                法官  周  煙  平
本件正本證明與原本無異
                                      書  記  官
中    華    民    國  九十九  年    三    月   十一   日
                                                      Ｅ

司法院資訊處製作；財團法人民間司法改革基金會備份。
